【裁判字號】    97,家上,109
【裁判日期】    970715
【裁判案由】    確認婚姻關係存在
【裁判全文】
臺灣高等法院民事判決                 97年度家上字第109號
上  訴  人  乙○○
訴訟代理人  鄭志政律師
被上訴人    甲○○
上列當事人間，因請求確認婚姻關係存在事件，上訴人對於中華
民國96年11月30日臺灣板橋地方法院95年度婚字第804號第一審
判決，提起上訴，經本院於97年7月8日言詞辯論終結，判決如下
：
    主      文
上訴駁回。
第二審訴訟費用由上訴人負擔。
    事實及理由
一、上訴人起訴主張：被上訴人為大陸之女子，於民國(以下同)
    88年7月2日與上訴人結婚，91年3月5日育有一女劉寶雲，94
    年底、95年初突向上訴人提出離婚要求，因上訴人仍深愛著
    她，未予理會，95年 1月30日堅持提出離婚要求，而與上訴
    人吵了一段時日，迄至95年2月4日與上訴人簽訂分居協議書
    ，約定於其取得身份證後，視雙方經濟狀況、及有無意願再
    共同生活，再協議是否離婚、及女兒之扶養、監護權，事隔
    1日、同月6日反悔翻異，仍執意離婚，經上訴人規勸無效，
    由朋友董智俊陪同前往另一友人辛幸裕住宅協調，上訴人仍
    無意離婚，竟以「若乙○○不離，就回人民法院辦理離婚，
    所生女兒劉寶雲讓你乙○○一輩子見不到。」等語為要脅，
    在上訴人心生畏懼下，上訴人於：「(一)男女離婚後仍同意住
    在一起。(二)女方不得馬上跟男人有關係」之協調結論下，簽
    立離婚協議書；翌日即由其攜帶離婚協議書前往三重由辛幸
    裕於證人欄簽名蓋章；同月 8日上訴人與董智俊在董宅附近
    見面，董智俊見兩造均已簽名、蓋章，亦在無奈下簽名及蓋
    章；同月10日上訴人在百般不情願下，協同辦理離婚登記，
    事隔數日即否認協調結論，提議遷出上訴人住居所，同月28
    日即為上訴人發現與上訴人之友黃進有同住，上訴人顯係在
    其詐欺、脅迫下而為離婚之意思表示，以起訴狀繕本之送達
    為撤銷離婚之意思表示；為此，求為確認被上訴人與上訴人
    間之婚姻關係存在之判決；對於原法院為其敗訴判決聲明不
    服，提起上訴所為聲明：(一)原判決廢棄。(二)確認被上訴人與
    上訴人間之婚姻關係存在。(三)第一、二審訴訟費用由被上訴
    人負擔。
二、被上訴人則以：上訴人所主張者均非事實，被上訴人之所以
    與之離婚，實係因其積欠地下錢莊債務，曾由被上訴人借予
    新臺幣(以下同) 8萬元清償，誓言不再向地下錢莊借錢，嗣
    後竟竊取被上訴人私房錢，被上訴人即不願再與之共同生活
    ，而此次又要向被上訴人索取新台幣20萬元，為取得被上訴
    人向友人所調借之20萬元，始簽名蓋章同意離婚；被上訴人
    未曾以小孩威脅，亦未應允離婚後仍住在一起，或不與其他
    男人有關係等語為抗辯；對於上訴人提起上訴所為抗辯之聲
    明：(一)上訴駁回。(二)訴訟費用由上訴人負擔。
三、上訴人主張被上訴人為大陸之女子，於88年7月2日與上訴人
    結婚，91年3月5日育有一女劉寶雲；95年2月4日與上訴人簽
    訂分居協議書，約定於其取得身份證後，視雙方經濟狀況、
    及有無意願再共同生活，再協議是否離婚、及女兒之扶養、
    監護權，事隔1日，同月6日與上訴人簽立離婚協議書，同月
    10日協同辦理離婚登記等事實，為被上訴人所不爭執，且有
    分居協議書、離婚協議書、戶籍謄本等在卷 (原審卷第12至
    第16頁)足憑；上訴人主張之上開事實，應堪信為真實。
四、上訴人主張被上訴人係以詐欺、脅迫方法，使上訴人為離婚
    之意思表示，上訴人已以起訴狀繕本之送達，為撤銷離婚之
    意思表示；且離婚協議書上之證人，亦未在場見聞上訴人有
    離婚之真意等語；被上訴人則以上訴人曾向被上訴人借款 8
    萬元清償地下錢莊，誓言不再向地下錢莊借貸，嗣後竟偷竊
    被上訴人私房錢，被上訴人即不願再與之共同生活，其所以
    願與被上訴人離婚，係為要再取得被上訴人向友人調借之20
    萬元，以清償地下錢莊之債，被上訴人未曾以幼女脅迫其離
    婚、或答允離婚後仍同住一起，不與其他男人有關係等詐欺
    方法，使其同意離婚等語為抗辯；經查：
(一)按：兩願離婚，應以書面為之，有二人以上證人之簽名並應
    向戶政機關為離婚之登記，民法第1050條定有明文。最高法
    院82年度臺上字第448號、72年度臺上字第4392號、1544號7
     1年度臺上字第4694號分別著有：「兩造於離婚當日，制作
    離婚協議書，並持以向戶政機關辦畢離婚登記，上訴人且已
    依該協議書之約定簽發支票予被上訴人，難謂兩造於當時無
    離婚之真意。又證人鄭書圳證稱：其雖於兩造書寫離婚協議
    書時不在場，但其了解兩造要離婚談離婚之事。該證人既親
    身見聞兩造有離婚真意，並已蓋章於離婚協議書，則離婚有
    效。」、「證人在兩願離婚證書上之簽名或蓋章，固無須於
    該證書作成同時為之，惟既稱證人，自須對離婚之協議在場
    聞見，或知悉當事人間有離婚之協議，始足當之。」、「民
    法第1050條規定，兩願離婚，應以書面為之，並應有二人以
    上證人之簽名，此為必備之法定要件，又所謂兩願離婚，即
    一般所稱之協議離婚，至所謂二人以上證人之簽名，雖不限
    於作成離婚證書時為之，亦非限於協議離婚時在場之人始得
    為證人。然為證人者，總以曾親聞雙方當事人離婚之真意者
    方可。」、「查兩願離婚應以書面為之，並應有二人以上證
    人之簽名，為民法第1050條所規定之方式。夫妻間雖有離婚
    之合意，如未依此方式為之，依民法第73條之規定，自屬無
    效。且既稱證人，自須對於離婚之協議在場聞見，或知悉當
    事人間有離婚之協議，始足當之。」等裁判意旨，可資參照
    。
(二)本件兩造於95年2月6日所簽立之離婚協議書，係上訴人親自
    所擬，兩造簽名蓋章後，由兩造共同持以交付證人董智俊簽
    名蓋章，再由被上訴人持以交付證人辛幸裕於證人欄簽名蓋
    章等事實，為兩造所不爭執，且經證人辛幸裕、董智俊於原
    法院分別到場結證屬實；嗣後，同月10日兩造協同前往戶政
    機關為離婚登記之事實，亦為兩造所不爭執，且有戶籍謄本
    在卷足稽；上訴人親自撰擬離婚協議書，又與被上訴人共同
    送請證人董智俊簽名蓋章，其有離婚之真意，表露無遺；臨
    訟主張無離婚之意，要非足採。
(三)證人辛幸裕、董智俊於原法院分別到場結證稱：「 (你不是
    說被告拿來三重給你簽的，為什麼又說原告要你幫它簽字見
    證？ )因為原告也有跟我說過他要跟被告離婚，他們在談離
    婚的時候我也有在場。」、「(當時為何會協議分居？)剛開
    始他們說要離婚，是兩方面都有說，…」、「 (他們在談離
    婚的過程中，你有沒有全程在場？)有。」、「(那他後來為
    什麼同意簽字離婚？ )當初在我們家時，兩造就一直吵了，
    我勸他們回去好好談如果真要離婚，我(在)再幫他們簽字。
    」 (原審卷第38至40頁)、「(你簽名的時候，有無問過兩造
    是否真要離婚，並看過離婚協議書內容？ )離婚協議書內容
    我是稍有看，當初是在一位姓辛的朋友那邊協調的，我也有
    在場，另外還有一位女性朋友叫『阿月』的也在場。」、「
    (協調過程中，妳們都談些什麼？)…後來他們協調結果，原
    告答應簽名，…」(原審卷第48頁)等語在卷，由此堪認離婚
    協議書上之證人辛幸裕、董智俊於兩造書寫離婚協議書時雖
    不在場，但於兩造為離婚之協議在場聞見，知悉兩造間有離
    婚之協議，並於離婚協議書上簽名蓋章，依最高法院82年度
    臺上字第448號、72年度臺上字第4392號、154 4號、71年度
    臺上字第4694號等裁判意旨，兩造兩願離婚顯已具備民法第
    1050條所規定之法定要件，至為明確；上訴人主張兩造之協
    議離婚，難謂有效成立，自無足取。
(四)查：因被詐欺或被脅迫而為意思表示者，表意人得撤銷其意
    思表示，民法第92條第1項固有明文規定；惟所謂脅迫，須
    脅迫人告以將來發生危害之行為，使被脅迫人陷於恐怖而為
    意思表示；所謂詐欺，須被害人因詐欺人之詐欺行為，陷於
    錯誤所為意思表示。
(1) 上訴人另主張被上訴人以上訴人不簽名離婚，即要回大陸，
    小孩不給上訴人看等語，脅迫上訴人離婚等事實，固據證人
    董智俊於原法院到場結證稱：「協調中原告本來表示不離婚
    ，而被告堅持要離婚，被告表示如果原告不簽名離婚，她就
    要回大陸，小孩不給原告看，…」等語在卷(原審卷第48頁)
    ，惟姑且不論被上訴人於離婚協調中，有無為此言論，尚難
    認此等言論與「告以將來發生危害之行為，使被脅迫人陷於
    恐怖」之不法行為相當，且上訴人親自所擬離婚協議書，尚
    有：「雙方在婚姻存續中所生之長女劉寶雲，其監護權歸女
    方所有，並行使權利義務及其負擔。」之約定，並於第 1條
    明文約定：「本離婚協議書所定各條件，…本契約在自由意
    志下約定…」，上訴人因被上訴人之上述言論而陷於恐怖，
    即非無疑義；上訴人持以主張被脅迫而為離婚之意思表示，
    且已以起訴狀繕本之送達，為撤銷離婚之意思表，自無足採
    。
(2) 上訴人又以被上訴人未履行(一)離婚後仍與上訴人同住一起。
    (二)不得馬上與其他男人有關係等之承諾，竟於離婚後約一個
    禮拜後即自上訴人住所遷出，與上訴人之友黃進有同住，而
    主張上訴人被詐欺而為離婚之意思表示；惟查人民有居住及
    遷徙之自由，為憲法第10條所明定，被上訴人既已與上訴人
    離婚，即無負與上訴人同居之義務，尚難認未履行(一)離婚後
    仍與上訴人同住一起。(二)不得馬上與其他男人有關係等之承
    諾，係被上訴人之詐欺行為；且上訴人親自所擬之離婚協議
    書第 1條僅為：「本離婚協議書所定各條件，經雙方同意，
    切實履行，雙方不得異議…」之約定，未將被上訴人所承諾
    上述事項，列為協議離婚之條件；上訴人以被上訴人未履行
    上述承諾，認係被詐欺而為離婚之意思表示，並以起訴狀繕
    本之送達，為撤銷離婚之意思表示，同無足採。
(五)綜合上述，兩造兩願離婚已簽訂離婚協議書，並經曾親聞雙
    方當事人離婚之真意，知悉兩造間有離婚協議之證人董智俊
    、辛幸裕之簽名，又已向戶政機關為離婚之登記，顯已具備
    民法第1050條所規定之法定要件，兩造之離婚有效。
五、從而，上訴人以被上訴人以詐欺、脅迫，陷上訴人於錯誤或
    使上訴人心生恐怖，而為離婚之意思表示，且上訴人已為撤
    銷離婚意思表示，主張離婚無效，求為確認兩造間之婚姻關
    係存在，於法尚非有據；原法院為其敗訴判決，經核尚無違
    誤；上訴意旨仍持陳詞，指摘原法院之判決不當，求予廢棄
    ，為無理由，應予駁回。
六、本件事證已臻明確，兩造其他攻擊、防禦方法，及提出未援
    用之證據，經斟酌後認不影響判決基礎，無逐一論述必要，
    併此敘明。
七、據上論結，本件上訴為無理由，依民事訴訟法第449條第1項
    、第78條之規定，判決如主文。
中    華    民    國    97    年     7    月    15    日
                    民事第五庭
                        審判長法  官  魏麗娟
                              法  官  梁宏哲
                              法  官  陳博享
正本係照原本作成。
如不服本判決，應於收受送達後20日內向本院提出上訴書狀，其
未表明上訴理由者，應於提出上訴後20日內向本院補提理由書狀
（均須按他造當事人之人數附繕本）上訴時應提出委任律師或具
有律師資格之人之委任狀；委任有律師資格者，另應附具律師資
格證書及釋明委任人與受任人有民事訴訟法第466條之1第1項但
書或第2項（詳附註）所定關係之釋明文書影本。
中    華    民    國    97    年    7     月    16    日
                              書記官  鄭靜如
附註：
民事訴訟法第466條之1（第1項、第2項）：
對於第二審判決上訴，上訴人應委任律師為訴訟代理人。但上訴
人或其他法定代理人具有律師資格者，不在此限。
上訴人之配偶、三親等內之血親、二親等內之姻親，或上訴人為
法人、中央或地方機關時，其所屬專任人員具有律師資格並經法
院認為適當者，亦得為第三審訴訟代理人。


司法院資訊處製作；財團法人民間司法改革基金會備份。
